【裁判字號】    94,上易,174
【裁判日期】    950621
【裁判案由】    侵占
【裁判全文】
臺灣高等法院高雄分院刑事判決         94年度上易字第174號
上  訴  人  臺灣高雄地方法院檢察署檢察官
被      告  己○○
選任辯護人  陳麗珍  律師
上列上訴人因被告侵占案件，不服臺灣高雄地方法院93年度簡上
字第474 號中華民國94年1 月31日第一審判決（聲請簡易判決處
刑案號：臺灣高雄地方法院檢察署93年度偵字第702 號），提起
上訴，本院判決如下：
    主  文
上訴駁回。
    理  由
一、公訴意旨略以：己○○於民國（下同）56年間受王敬昌等60
    人委託代購高雄市苓雅區○○○段133 之3 號土地供建屋之
    用，建成之後登記為各該購屋人之名義，惟剩下一筆道路用
    地（嗣經重測變更為高雄市○○區○○段427 號，下稱本案
    道路用地），面積11公畝50公厘，乃信託登記為己○○之名
    義，由其暫行保管，並經法院公證。惟己○○於92年2 月21
    日（聲請簡易判決處刑書誤載為92年月20日），竟意圖為自
    己不法之所有，未經王敬昌等人之同意，擅自將上開受託保
    管公告現值新台幣（下同）4,063 萬1,171 元之土地，以49
    萬元之價格出售給洪漱芬，足生損害於因買賣或繼承前開土
    地而取得所有權之丙○○等上開土地之所有人。因認被告己
    ○○涉犯刑法第335 條第1 項之侵占罪嫌。
二、按犯罪事實應依證據認定之，無證據不得認定犯罪事實，刑
    事訴訟法第154 條第2 項定有明文。又認定不利於被告之事
    實，須依積極證據，苟積極證據不足為不利於被告事實之認
    定時，即應為有利於被告之認定，更不必有何有利之證據。
    另刑事訴訟法上所謂認定犯罪事實之證據，係指足以認定被
    告確有犯罪行為之積極證據而言，該項證據自須適合於被告
    犯罪事實之認定，始得採為斷罪資料（最高法院30年上字第
    816 號判例、最高法院29年上字第3105號判例參照）。次查
    ，刑事訴訟法第161 條已於91年2 月8 日修正公布，修正後
    同條第1 項規定：檢察官就被告犯罪事實，應負舉證責任，
    並指出證明之方法。因此，檢察官對於起訴之犯罪事實，應
    負提出證據及說服之實質舉證責任。倘其所提出之證據，不
    足為被告有罪之積極證明，或其指出證明之方法，無從說服
    法官以形成被告有罪之心證，基於無罪推定之原則，自應為
    被告無罪判決之諭知，亦有最高法院92年度台上字第128 號
    判例可參。
三、本件公訴人認被告己○○涉犯刑法第335 條第1 項之侵占犯
    行，無非係以被告坦承未經本案道路用地實際共有人之同意
    ，以49萬元之價格出售上開土地予洪漱芬等情暨告訴人戊○
    ○於警詢及偵查中、告訴人乙○○於偵查中之指訴，並有備
    忘錄、本案道路用地土地所有權狀、土地登記簿、土地地籍
    異動索引查詢資料及土地買賣契約書等資料為其論據。被告
    己○○於本院審理時未到庭陳述，惟其於原審審理時堅決否
    認有何侵占之犯行，辯稱：台灣肥料股份有限公司（下稱台
    肥公司）高雄廠，於56年間因廠房擴建，將原位於廠區內之
    員工宿舍遷移，由台肥公司向銀行貸款提供員工購地建屋，
    當時其擔任總務課長一職，遂受台肥公司委任處理購地建屋
    事務，57年4 、5 月間購得土地後，除分配給相關員工興建
    房屋外，尚有11公畝50公釐之道路用地無法分割；其於報准
    公司後，將該道路用地借名登記在自己名下，其與告訴人丙
    ○○、乙○○、丁○○、甲○○及戊○○等人並無委任處理
    事務之關係存在，則其出售前揭道路用地對於告訴人而言，
    即無違背任務之餘地；又上揭道路用地公告地價雖為4,063
    萬1,172 元，惟該土地無法分割，復因具有公共用物性質而
    成立公用地役關係，所有權人已無從自由使用收益，且該土
    地如買賣尚須繳納高額土地增值稅，顯見該道路用地不具有
    市場價值，其因李億豪、吳宗源以捐地節稅之理由遊說而出
    售上揭土地，現住戶雖未獲得所有權，但使用道路之權益不
    變，並可獲得49萬元之利益，並未損及現住戶之權益，其亦
    無為自己或第三人不法利益而損害本人利益之意圖等語。
四、經查：
    (一)本案道路用地早於57年5 月7 日即登記為被告所有，有該
      土地登記簿謄本1 份附卷可稽（見發查卷第8 、9 頁），
      而不動產權利係以登記為必要，是該土地係屬被告所有，
      而非持有他人之土地無疑（至內部關係如何，係另一問題
      ）。從而，被告將該土地出售予洪漱芬，係本於其所有權
      之作用所為之處分行為，尚無持有他人之物而變易持有為
      所有之侵占問題甚明。是公訴人認被告上開所為係犯刑法
      第335 條第1 項之侵占罪，已非有據。惟依本件起訴書所
      載犯罪事實以觀，其所敘述之犯罪事實應屬合於刑法第34
      2 之背信罪構成要件，是本件應認公訴人已就被告涉犯該
      背信罪部分起訴，本院自應就此部分予以審究，合先敘明
      。
    (二)被告於92年2 月21日，將本案道路用地以49萬元之代價售
      予洪漱芬，並直接移轉登記予王惠玲、楊琳敏、陳永樺、
      鄭世雄、陳敏隆、蔡文瑞、商守騰、黃健郎、黃一修、劉
      文麟等10人所有，再由上開各該受讓人捐贈與澎湖縣望安
      鄉公所，並均移轉登記完成，有土地買賣契約書影本、高
      雄市政府地政處新興地政事務所93年10月29日高市地新一
      字第0930009721號函所附前開道路用地土地登記謄本、審
      查（異動索引）、人工土地登記謄本各1 份及該所收件之
      92年新地苓字第1765號、3382號、4318號、4319號等4件
      土地登記申請書等資料各1 份在卷可稽，堪認為實在。
    (三)被告於56年間，於台肥公司擴廠欲搬遷員工宿舍時，因擔
      任總務課長一職，遂受台肥公司委託買地興建員工宿舍一
      情，除據被告供述在卷外，並核與告訴人戊○○於原審審
      理時指述：「（有何意見？）我是張維翰的女兒，是我父
      親去跟地主買的。庭呈土地買賣契約書（影印後發還原本
      ）。當時被告是總務課長，就由他擔任管委會主委，地買
      了之後，整塊地登記在被告名下，再分割給住戶抽籤決定
      ，開始蓋房子，剩下的就是道路用地，仍然登記在被告名
      下。」、「（為何當初道路用地登記在被告名下？）因為
      當時他是總務課長，台肥主管認為他負責興建員工宿舍，
      經手費用，所以由他出名，‧‧」等語大致相符（見原審
      簡上卷第110 頁），被告所辯未受告訴人丙○○等住戶委
      託購地及信託登記為系爭土地所有人，已非無據。且證人
      陳傳奇於原審審理時證述：「（被告56年時是否是台肥總
      務課長？）是。他是負責建設宿舍的建設委員會主任委員
      。」、「（56年時被告有無受台肥委託處理宿舍購地建屋
      的事情？）我想應該有吧。」、「（宿舍土地是台肥公司
      委託被告買的？）大概是吧。因為當初台肥擴廠，所以員
      工宿舍都被拆了，所以另外找地蓋宿舍。」、「（買地的
      錢是否台肥出的？）我們出錢，買地及蓋房子的錢都是我
      們自己出的，但貸款利息是台肥幫我們出的，我們負責分
      期繳納貸款。」等語（見原審簡上卷第98至100 頁）。而
      證人丙○○於原審審理時亦證述：「（是不是台肥員工？
      ）是。」、「（當初買地建屋情形？）當時我職務比較低
      ，關於買土地建屋會議我無法參與，是後來我聽說成立委
      員會，由委員去處理，地買好後，由委員分成一塊一塊，
      由我們抽籤，但可以私下交換，蓋好後要把道路用地登記
      給主委，由他管理。因為當時道路用地不能持分共有，我
      們說不可以（登記給主委），請求去公證，但只有幾個人
      與他一起去辦，我沒有去。」、「（為何道路用地登記在
      被告名下？）聽說是管委會開會決定的。」、「（當時台
      肥公司有無指示？）不知道。」、「（何時知道要登記在
      被告名下？）我拿到土地所有權狀、每塊土地繳納款項時
      才知道。」等語（見原審簡上卷第106 、107 頁），已足
      認證人陳傳奇及丙○○對於台肥公司因擴廠拆除員工宿舍
      ，另覓土地興建員工宿舍之細節並不知情，若被告係受當
      時住宿於遭拆除宿舍之員工（下簡稱台肥宿舍員工）委託
      ，證人陳傳奇及丙○○豈有對於自己未來宿舍土地取得原
      因甚或對於購地建屋之細節亦無法參與之理？是被告辯稱
      其係受台肥公司委任買地興建本案台肥員工宿舍一節，應
      堪採信。
    (四)被告受台肥公司委任買受上揭宿舍用地後，係將土地全部
      登記在被告名義下，上開宿舍用地分割後，所餘本案之道
      路用地，因此之故依舊登記為被告所有，已據告訴人戊○
      ○於原審審理時指明在卷。而系爭宿舍用地，係於56年8
      月26日以告訴人戊○○之父張維翰名義簽約購買，而於57
      年5 月7 日登記為被告所有，至58年2 月28日再由被告與
      張維翰簽定買賣契約書，將座落高雄市苓雅區○○○段
      133-41號（分割自同段133 之3 號土地），面積0.0118公
      頃土地全部售予張維翰之事實，亦有告訴人戊○○庭呈之
      不動產買賣契約書、契約書（見原審簡上卷第174 至181
      頁）及土地登記簿謄本各1 份附卷可稽（見發查卷第8 、
      9 頁）。又本件系爭宿舍用地既係台肥公司為擴廠，而須
      拆除原有員工宿舍，則該公司為照顧員工，先行購地建屋
      以解決員工居住問題，於房屋建築完成後，再由承購員工
      之薪資分期扣回購屋價款，亦屬理所當然。而被告當時既
      身為總務課長，則該公司指派被告擔任購地建屋等事宜，
      於順利購得土地後，為使籌建事務順利及單純化，而將所
      購得之土地信託登記於被告名下，亦屬正常之事。是告訴
      人戊○○上開所述本案道路用地登記於被告名下之緣由，
      應與事實相符，堪以採信。是以，本案道路用地登記在被
      告名義下，顯係基於台肥公司之信託，而非基於台肥宿舍
      員工之委託甚明。告訴人等所稱被告係基於其等委託而出
      名擔任該土地之所有權名義人云云，尚有誤會。至告訴人
      雖提出經原審法院認證之備忘錄1 紙，以備忘錄載明「本
      人名義代購之苓雅區○○○段133 之3 段土地，面積59公
      畝81公厘，除以48公畝31公厘，分割為58塊為61人（內3
      人共有1 塊），供有關人員建屋並分別登記外，至其餘11
      公畝50公厘作為公用道路，仍應為上述有關人員所共有，
      其所有權，應以各所有權人所持在該一土地建屋用土地權
      狀所列面積比例共有，惟以無法分割為個別之登記，本人
      特為上述共有之聲明，茲將有關共有人員姓名及其地號列
      表於后：（省略共有人員姓名及其地號部分）上項道路經
      由高雄市政府發給57苓雅字第6101號土地所有權狀1 紙，
      此一權狀今後委由本土地建屋各戶所組成之和平新管理
      委員會保管，另連同本件複印61份，每人各存1 份為證。
      請求人己○○，59年月日」等內容（見發查卷第10至12頁
      ），證明本案道路用地係經由台肥宿舍員工委託登記在被
      告名義下云云。然依該備忘錄內容：「【本人名義代購】
      之苓雅區○○○段133 之3 段土地，面積59公畝81公厘，
      除以48公畝31公厘，分割為58塊為61人（內3 人共有1 塊
      ），供【有關人員】建屋並分別登記外」等語，佐以上開
      購買本案台肥公司宿舍用地之背景相互以觀，若被告係受
      台肥宿舍員工委託代購，以作成該備忘錄之時間係在建屋
      完成後之59年間，購買房地之員工亦已確定為何人，則該
      備忘錄或當記載為：「本人受某某某等委託以本人名義代
      購之．．，供委託人建屋並分別登記外．．．」等語，備
      忘錄內容當不至於記載供「有關人員」建屋並分別登記之
      用語，是該備忘錄所謂「本人名義代購」實難認定係受「
      台肥宿舍員工」委託代購。另外，「至其餘11公畝50公厘
      作為公用道路，仍應為上述【有關人員】所共有，其所有
      權，應以各所有權人所持在該一土地建屋用土地權狀所列
      面積比例共有，惟以無法分割為個別之登記，【本人特為
      上述共有之聲明】，茲將有關共有人員姓名及其地號列表
      於后：．．．．請求人己○○，59年月日」等語，依該文
      義及請求人僅被告一人及原審法院認證書上之在場人僅「
      己○○」一人觀之，該備忘錄內容僅係被告個人將該道路
      用地屬於備忘錄表列共有人依其等土地面積比例共同持有
      ，以書面並經法院公證之形式，杜絕本案道路用地所有權
      之爭議而已，雖該備忘錄後段載明：「上項道路經由高雄
      市政府發給57苓雅字第6101號土地所有權狀1 紙，此一權
      狀今後委由本土地建屋各戶所組成之和平新管理委員會
      保管，另連同本件複印61份，每人各存1 份為證。」等語
      ，惟綜觀備忘錄全文及上揭購買本案台肥公司宿舍之背景
      ，此部分之記載亦僅係被告明揭上開道路用地屬於備忘錄
      表列共有人依其等土地面積比例共同持有，欲讓備忘錄表
      列共有人知悉並告知該等共有人本案道路用地之所有權狀
      將由土地建屋各戶所組成之和平新管理委員會保管，以
      杜爭議，並釐清其與該道路用地之關係之故。是被告辯稱
      其寫備忘錄是因為要辦理巷道土地登記，因為巷道用地是
      住戶共有，寫備忘錄是其個人辦事原則，要給公司一個交
      代，不是受住戶委託，要解決土地問題等語，應堪採信。
      雖被告書立上開備忘錄並請求法院認證之原因，係為解決
      本案道路用地登記問題及杜台肥宿舍員工質疑該道路用地
      所有權歸屬之爭議，然無從據此認定被告係受備忘錄表列
      共有人之委託，登記為該道路用地所有人，縱然被告書立
      該備忘錄時台肥宿舍員工各戶所組成之和平新管理委員
      會已成立，亦無其他證據證明被告係受該委員會之委任登
      記為本案道路用地之所有權人。再依台肥公司指派被告處
      理購地建屋，分由員工承購以照顧員工之用意及背景以觀
      ，本件台肥公司出資購得系爭宿舍用地，信託登記於被告
      ，雖無如何處理之明示證據，惟該土地既未登記於台肥公
      司名下，且指派公司總務課長之被告負責承建員工宿舍，
      再由員工承購事宜，台肥公司應有於該項建築工程完工，
      由員工承購後，被告應將該系爭宿舍用地移轉登記於承購
      員工之本旨甚明，否則，被告何須書寫該備忘錄，以釐清
      本案道路用地所有權歸屬之必要？是被告於告訴人丙○○
      等承購取得房地後，被告即應依台肥公司上開信託之旨，
      負有將登記於其名下之本件道路用地所有權分別依比例移
      轉於告訴人丙○○等之義務已明。惟被告之此項移轉登記
      義務，係基於其與台肥公司之信託契約，尚非基於與告訴
      人丙○○等人之信託契約，告訴人等指被告受其等委託擔
      任本案道路用地之所有權名義人，尚非有據。
    (五)又本案道路用地係李億豪在高雄市政府取得資料後，與吳
      宗源主動向被告接洽數次，並向被告告知伊購買該道路用
      地係要捐地節稅之用，土地出售後仍可保持原狀通行使用
      ，且告知本案道路用地買賣需繳納土地增值稅2,000 多萬
      元，李億豪原先欲以該道路用地當時市場行情30萬元買受
      ，但被告出價49萬元，經李億豪徵詢上手洪漱芬意見後成
      交，洽談過程中被告並曾請李億豪、吳宗源找陳傳奇洽談
      此事，且被告與捐地節稅之王惠玲等10人並不認識等情，
      業據證人李億豪於原審審理時證稱：「（92年有無與吳宗
      源一起去找被告？）有，當時我在市府取得資料，知道被
      告有道路用地，所以才去找他。」、「（當時如何對被告
      說？）我說要跟他買他的私設道路用地，該道路用地買賣
      時要繳增值稅。」、「（有無告訴被告增值稅多少？）我
      有算給被告看。」、「（辯護人請審判長提示發查卷26頁
      。該筆跡是否是你寫的？）是，在我找他之前就先寫好了
      ，才拿去給他看。」、「（你有無告訴他增值稅多少？）
      有。我告訴他要繳2,000 多萬元。」、「（當時有無告訴
      他這塊土地是有價值的還是沒價值的？）無。但我有跟他
      出價。」、「（如何出價？）我開30萬，但他說30萬不能
      賣，他說49萬，他說住戶有49個，所以要49萬元。」、「
      （被告開價49萬，你如何處理？）我徵詢上手的意見，誰
      接受就賣誰。」、「（之後有無繼續談土地買賣的事？）
      之後洪漱芬小姐願意接受49萬元的價（錢），我又去找被
      告談。」、「（當時有無告訴被告買土地做什麼用？）我
      說買土地是要節稅用的。」、「（有無附帶提到住戶可以
      繼續用該土地？）有，我說土地出售後，仍可以原封不動
      繼續使用，不會被圍起來。」、「（當時你跟被告談要買
      土地時，被告有無當場表示要賣土地？）最後才同意的。
      」、「（被告當時有無請你去找陳傳奇？）有。」、「（
      為何請你去找陳傳奇？）因為他說跟陳傳奇是朋友，叫我
      去問陳傳奇這塊地要賣有什麼意見，陳傳奇說他不管這件
      事，叫被告自己決定。」、「（你怎麼找到陳傳奇？）被
      告給我地址或其他資料，我忘記了。」、「（買賣道路用
      地的行情？）私設的是公告現值的百分之2 到3 ，公設是
      公告現值的百分之12到13，公設的部分不用繳增值稅，私
      設的要繳增值稅。」、「（原來的30萬元如何算出來？）
      我依據公告現值不到百分之2 計算出來，這是當時的行情
      。」（見原審簡上卷第144 至150 頁）。證人吳宗源於原
      審審理時證稱：「（92年初是否與李億豪2 人主動向上訴
      人表示要購買被告名下系爭的土地以抵繳稅款？）是。我
      當時沒有工作，在李億豪公司上班。」、「（當時被告有
      無立刻表示要賣該土地？）他表示道路可以買賣嗎？」、
      「（92年1 月17日公證請求書是否應被告要求提出的？）
      是。」、「（被告有無說請求公證之目的？）被告對於道
      路用地是否可以買賣有疑問，想藉由政府機關公證證明道
      路可以買賣。」、「（本件既然是你跟李億豪與被告談的
      ，為何與被告訂契約的是洪漱芬？）買賣是李先生找洪小
      姐，洪小姐是專門買道路用地的人，當初是我們替洪小姐
      去收購土地，被告同意後就請洪小姐去訂約。」、「（是
      否知道李億豪如何找到被告？）好像是從電腦資料中查到
      的。」、「（你們洽談了幾次才成功？）見面談了2 次才
      成功，見面前都是電話洽談，電話談了幾次不清楚。」、
      「（有無以電話與被告洽談？）有，談了幾次。」、「（
      為何洽談了那麼多次，沒有一次就談成？）他好像去查詢
      台北或高雄政府機關，道路能否買賣，另外他與李先生第
      一次談，李先生開30幾萬，後來又談，被告要求49萬元。
      」、「（被告當時有無提到陳傳奇這個人？）好像有。」
      、「（為何提到他？）被告對道路買賣不清楚，被告比較
      信任陳傳奇，所以他請我們去找陳傳奇，我們有去找他一
      次，那次談道路買賣問題，告訴陳傳奇道路可以捐的。」
      、「（陳傳奇有無作任何表示？）好像沒有什麼表示，他
      說那是被告的事，被告自己決定就可以了，他與被告好像
      之前有電話聯絡過。」、「（你們怎麼找到陳傳奇的？）
      被告給我們地址，我們去找的。」、「（你們去找被告有
      無告訴他賣這塊地還要繳增值稅，賣給你們之後可以維持
      原來使用狀況？）沒有提到增值稅，但有說可以維持原來
      使用狀態，就是買的人不能改變現狀，不能圍起來，要供
      大家通行。」、「（你們為何跟他說可以維持原來使用狀
      態？）我們主動說道路買賣會維持現狀，不能圍起來，但
      他有質疑，所以他後來有去向政府機關查證。」、「（被
      告在簽買賣契約時，有無要求公證？提示公證請求書）無
      。公證書是買賣前，他要求維持土地現狀。後來簽買賣契
      約時，他就沒有再要求了。」、「（最後成交49萬元是否
      被告提出的？）是。」、「（被告有無告訴你們為何要提
      這個價額？）好像是那裡有49戶，每戶給1 萬元。」等語
      （見原審簡上卷第88至96頁）。證人洪漱芬於原審審理時
      證稱：「（你與被告是否認識？）這塊土地簽約後才認識
      。」、「（你與王惠玲等10人有何關係？）我與王惠玲不
      認識，但我知道他們10人需要買地節稅，所以我透過李億
      豪向被告買土地，王惠玲是另一個代書接洽的，節稅手續
      是交給我辦的。」、「（被告是否認識王惠玲等10人？）
      不認識。」、「（本件土地當時價格？）李億豪先跟我報
      30萬，後來說賣方要49萬，本案土地是私設巷道，沒有免
      稅優惠，將來政府也不會徵收，比較沒有人要買，市場上
      這種土地行情是公告現值百分之1 到1.5 ，93年以後因為
      不能用捐地節稅，所以就沒有人再去買這種土地。這種土
      地可以以共有土地分割方式帶稅捐給政府，就不用繳增值
      稅，所以我願意以49萬買。」、「（這種土地要買賣交易
      的話土地增值稅要多少？）要繳公告現值的6 成，本案要
      2,000 多萬元。」、「（當初買這塊土地是否你主動向李
      億豪提的？）我一直有在買道路用地，當時還沒特定要買
      這塊地，是李億豪先找到後，再告訴我這個訊息的。」、
      「（你向被告買這筆土地，繳了多少增值稅？）我先用共
      有物分割方式過到王惠玲等10人名下，9,000 多元是過戶
      到王惠玲名下時繳的，正常買賣過戶需要繳2,000 多萬的
      增值稅。」等語（見原審簡上卷第151 至153 頁）。證人
      陳傳奇於原審審理時證稱：「（李億豪與吳宗源二人你是
      否認識？）不認識吳宗源、李億豪。」、「（92年初有無
      看過他們二人？）無。當時有兩個中年男人來找我，說被
      告介紹他們來，說我們宿舍巷道政府開放可以買賣了，問
      我是否能聯絡其他住戶，我說我已經搬走20幾年了，房子
      已經賣掉了，我不管了。」等語在卷（見原審簡上卷第96
      至101 頁、第109 頁）。則依被告出售本案道路用地之過
      程觀之，被告在證人李億豪主動向其洽談買賣一事時，尚
      質疑道路用地能否買賣，並曾試圖交由證人陳傳奇處理此
      事，而在證人李億豪分析該道路用地如依一般買賣，將繳
      納2,000 多萬元之土地增值稅，並提出該道路用地市價行
      情30萬元後，增加其心中對於道路用地並無價值之確信，
      在其慮及上開台肥員工宿舍有49戶之情況下，提高售價為
      49萬元，且認出售後原住戶對於本案道路用地仍可繼續保
      持原狀使用，並將此事項請求公證，乃以請求人為被告、
      證人吳宗源之名義，於92年1 月17日向台灣台北地方法院
      公證處，請求公證事項為：「主權出讓人己○○代表所有
      高市○○段427 號雙方同意仍得保持道路原有性質，不能
      改變狀況，併保持原有私有，道路承受人吳宗源不能有佔
      有道路及使原來住戶有不便之處，一切保持原來狀況，如
      有不法，承受人吳宗源願負法律責任」等內容，有台灣台
      北地方法院公證處公證請求書一紙在卷可稽（見他字卷第
      14頁），而認本案道路用地之出售，對於台肥宿舍員工並
      無不利，遂允以49萬元出售，並於92年2 月21日始與證人
      洪漱芬訂立買賣契約，有該賣賣契約書1 份附卷可參。雖
      本案道路用地於91年12月27日之公告現值為4,063 萬1,17
      2 元，有本案道路用地91年12月27日之土地登記簿謄本1
      紙附卷可稽（公告現值每平方公尺3 萬8271元乘以1061.6
      7 平方公尺），惟依仲介土地買賣為業之證人李億豪、洪
      漱芬上揭證述，本案道路用地就市場交易行情而言，售價
      僅公告現值之百分之1 至百分之3 ，然土地增值稅卻要繳
      納公告現值之6 成，此由證人李億豪與被告接洽本案道路
      用地買賣時提出之記算式亦以6 成計算土地增值稅可相互
      佐證，有被告於92年9 月9 日偵查中庭呈之本案道路用地
      登記簿謄本1 紙在卷可稽（見發查卷第26頁）。則被告出
      售上開道路用地之價格既在市場合理價格範圍內（約公告
      地價百分之1.2） ，縱然本案道路用地供通行之用尚未符
      合既成道路之公用地役關係（既成道路成立公用地役關係
      ，首須為不特定之公眾通行所必要，而非僅為通行之便利
      或省時；其次，於公眾通行之初，土地所有權人並無阻止
      之情事；其三，須經歷之年代久遠而未曾中斷，所謂年代
      久遠雖不必限定其期間，但仍應以時日長久，一般人無復
      記憶其確實之起始，僅能知其梗概，例如始於日據時期、
      87水災等為必要。），且被告未慮及台肥員工宿舍社區將
      來整體規劃時之考量，將因其出售該道路用地而受有侷限
      ，甚或該道路用地符合既成道路之公用地役關係而有受國
      家徵收之可能性，惟承前所述，被告主觀上顯無使本案道
      路用地實際共有人權利受損之意圖，堪以認定；而被告既
      無使本案道路用地實際共有人權利受損之意圖，亦難認定
      被告出售本案道路用地有使台肥公司權益受損之意圖而有
      違台肥公司當初委任其處理台肥公司興建宿舍之本旨。
    (六)被告辯稱：其將本案道路用地以49萬元出售後，乃將出賣
      價金所得分配表寄給證人陳傳奇，委託證人陳傳奇代為分
      配，證人陳傳奇將該分配表轉交證人丁○○處理，伊與證
      人丁○○聯絡欲匯款49萬請證人丁○○代為分配，惟因台
      肥員工宿舍之住戶不同意，並欲提出訴訟，故出售上開道
      路用地所得尚由其保管中一節，經核與證人丁○○於原審
      審理時證稱：「（被告92年間有無向你提過道路用地要買
      賣？）無。」、「（陳傳奇有無跟你講過這件事？）陳傳
      奇搬走後，被告寫信給他，說他已經把地以49萬元賣掉，
      請陳傳奇處理這件事，大戶分1 萬元，小戶分多少我忘了
      ，陳傳奇拿這封信來我家，問我怎麼辦，他說我還住那裡
      ，叫我處理。」、「（那封信裡有無分配表？）好像有。
      」、「（分配表是否還在？）好像是我當庭庭呈的這張紙
      （影印後發還）。」、「（當時你有無回覆被告？）被告
      先打電話來，他說要寄錢給我，叫我幫忙分給大家，我說
      我不要，我叫他寫清楚事件來龍去脈，所以他才寫這封信
      給我，但沒有寄錢給我，他也沒說錢到哪去了，寄這封信
      後就沒有消息了。」、「（被告寄了那封信給你後，有無
      再與你聯絡？）無，我也沒有與他聯絡。」、「（是否知
      道被告為何沒有寄錢給你？）不知道。」、「（住戶是否
      願領這筆錢？）我影印被告寄給陳傳奇的那封信給住戶看
      ，住戶開會後決定不要領這筆錢，要告被告詐欺。」、「
      （被告寄給陳傳奇的信有無留下？）陳傳奇只給我看重點
      部分，即1 點聲明、4 點說明（庭呈資料2 紙，影印後發
      還）。」、「（庭呈分配表如何來的？）是被告寄給陳傳
      奇，陳傳奇拿給我看。」（見原審簡上卷第101 至105 頁
      、第109 頁）。證人陳傳奇於原審審理時證稱：「（有無
      收到被告寄給你的49萬元分配表及聲明書？）無。」、「
      （被告有無寄給你什麼？）有一封平信，內容是說房子的
      事，他叫我找一個人處理這件事情，後來我找了丁○○，
      我叫他去開會處理這件事，因為他沒有搬走。」（見原審
      簡上卷第97頁）等節大致相符。並有證人丁○○當庭提出
      被告寄與證人陳傳奇之分配表、1 點聲明及4 點說明之信
      件、被告寄與證人丁○○之信件在卷可佐。雖被告出售本
      案道路用地時並未表示本案道路用地僅係借名登記在其名
      義下，其須徵得實際共有人之同意一情，業據證人吳宗源
      、李億豪證述在卷，然被告出售本案道路用地後，業經其
      分配每戶應得金額，而製有如卷附證人丁○○提出之分配
      表，係因住戶不同意被告擅自出售本案道路用地之舉，遂
      無法分配，且被告與實際購買本案道路用地而捐贈與澎湖
      縣望安鄉公所節稅之王惠玲、楊琳敏、陳永樺、鄭世雄、
      陳敏隆、蔡文瑞、商守騰、黃健郎、黃一修、劉文麟等10
      人均不相識，已據證人洪漱芬證述如前，被告亦無為利於
      王惠玲等10人節稅而捨住戶權益不顧之動機，是被告顯無
      為自己不法所有，或為自己或他人不法利益之意圖，亦至
      堪認定。被告既無前揭意圖，則與聲請簡易判決處刑書所
      載被告侵占罪或原審法院簡易庭認定之背信罪之構成要件
      即有不符。
    (七)綜上所述，被告上開所辯，應堪採信。公訴人所提出之證
      據尚不足為被告有罪之積極證明。此外，本院亦復查無其
      他積極證據足資審認被告有何公訴人所指之侵占或背信犯
      行，被告犯罪尚屬不能證明，自應為被告無罪之諭知。
五、被告經合法傳喚，無正當理由而不到庭，爰不待其到庭陳述
    ，逕行判決。
六、原審因而以不能證明被告犯罪，而為被告無罪之諭知，核無
    違誤；檢察官循告訴人具狀請求上訴意旨，猶執前詞，指摘
    原判決不當，為無理由，應予駁回。
據上論斷，應依刑事訴訟法第368 條、第371條，判決如主文。
本案經檢察官許月雲到庭執行職務。
中    華    民    國    95    年    6     月    21    日
                  刑事第四庭    審判長法  官 蕭權閔
                                      法  官 陳吉雄
                                      法  官 林水城
以上正本證明與原本無異。
本判決不得上訴。
中    華    民    國    95    年    6     月    21    日
                                      書記官 吳新貞


司法院資訊處製作；財團法人民間司法改革基金會備份。
